【裁判字號】    96,建,39
【裁判日期】    971224
【裁判案由】    損害賠償
【裁判全文】
臺灣臺中地方法院民事判決  96年度建字第39號
原      告  榮民工程股份有限公司
法定代理人  丙○○
訴訟代理人  劉志鵬    律師
訴訟代理人  吳詩敏    律師
被      告  臺灣電力股份有限公司台中施工處
法定代理人  甲○○
訴訟代理人  蔡瑞煙    律師
複代理人    乙○○
當事人間補償損失事件，本院於97年11月24日言詞辯論終結，判
決如下：
    主    文
被告應給付原告新臺幣肆佰陸拾萬零伍佰元及自民國九十六年
三月二十一日起至清償日止按年息百分之五計算之利息。
原告其餘之訴駁回。
訴訟費用新臺幣肆萬伍仟貳佰零肆元由被告負擔，新臺幣柒萬柒
仟壹佰肆拾捌元由原告負擔。
本判決原告勝訴部分於原告以新臺幣壹佰肆拾伍萬仟元供擔保
後，得假執行；但被告如以新臺幣肆佰陸拾萬零伍佰元為原告
預供擔保，得免為假執行。
原告其餘假執行之聲請駁回。
    事實及理由
壹、程序方面：
一、按當事人喪失訴訟能力或法定代理人死亡或其代理權消滅者
    ，訴訟程式在有法定代理人或取得訴訟能力之本人，承受其
    訴訟以前當然停止；惟有訴訟代理人者不適用之；另承受訴
    訟人，於得為承受時，應即為承受之聲明；民事訴訟法第17
    0條、第173及第175條第1項分別定有明文。本件被告之法定
    代理人已變更為丙○○，並由其具狀聲明承受訴訟，有被告
    提出之聲明承受訴訟狀及公司變更登記表影本可稽，經核與
    前開規定相符，應准其承受訴訟。
二、次按適用法規，乃法院之職權，法院就原告起訴所主張之原
    因事實判斷其法律上之效果，不受原告所表示法律見解之拘
    束。本件原告起訴時，其主張之原因事實係以兩造訂有承攬
    契約，履約期間，兩造就第2期、第4期工程有無逾期發生爭
    執，依兩造所訂承攬契約及施工說明書之規定應展延工期，
    被告未依約展延工期，並以原告第2期、第4期工程各逾期0.
    5日、73日，於原告之工程款中扣除逾期罰款合計新台幣（
    下同）4,630,500元，被告應展延工期而未展延，應退還原
    告上述逾期罰款金額，並提出工程契約、施工說明書節本、
    第2期工期延期申請書、第2期工程第1次申覆工期延申請書
    表、第4期工程延期申請書、第4期工程第1次申覆工期延期
    申請表等影本為證。則依原告起訴狀所主張之前述原因事實
    ，既已表明被告依兩造所訂承攬契約及施工說明書應就第2
    期、第4期工程展延工期，被告未予展延而自原告工程款中
    扣除之逾期罰款，應退還原告等語，就其主張之此項原因事
    實判斷，原告自係依兩造所訂承攬契約之法律關係，請求被
    告給付承攬報酬。原告起訴後，於民國（下同）96年12月18
    日民事辯論意旨狀表示原告施作第2期、第4期工程係因不可
    歸責於原告之事由影響而未能於原定工期提出給付，依民法
    第230條規定，原告對被告不負遲延責任，被告應退還逾期
    罰款等語，惟民法第230條係有關給付遲延之阻卻成立事由
    ，尚非原告可據為請求被告退還逾期罰款之實體法上請求權
    依據，本院自不受其表示之法律見解所拘束；原告嗣於97年
    5月21日本院言詞辯論期日，雖以言詞追加依承攬報酬請求
    權及不當得利之法律關係請求被告退還逾期罰款，暨於97年
    6月11日言詞辯論意旨續二狀記載：「補充其他請求權基礎
    如下：一依民法第179條不當得利返還請求權請求…二依民
    法第490條承攬報酬請求權請求…」等語。其中依承攬報酬
    請求權請求部分，核與原告起訴狀主張之原因事實相同，自
    非屬原告於起訴後追加訴訟標的，合先敘明。
三、再按訴狀送達後，原告不得將原訴變更或追加他訴。但有下
    列各款情形之一者，不在此限：二請求之基礎事實同一者。
    民事訴訟法第255條第1項第2款定有明文。原告於訴狀送達
    後，就其請求被告退還逾期罰款部分，於97年5月21日以言
    詞追加依不當得利之法律關係請求，請求之基礎事實與原訴
    相同，核符合上開法條之規定，應予准許。
貳、實體方面：
一、原告起訴主張：
  (一)原告於90年7月18日向被告承攬「臺中發電廠第九、十號機
    脫硫設備基樁及基礎工程」（下稱系爭工程），負責基樁、
    基礎、建築物及設備地坪，道路及排水系統等之施工，訂立
    工程採購承攬契約（下稱系爭契約），承攬總價178,800,00
    0元，並約定5期施工。
  (二)依系爭契約第6條第3項約定：「延期：…如因變更設計，或
    不可抗力之天災人禍，或因甲方（即被告，以下同）相關工
    程之延誤而影響本工程進度，或其他歸責於甲方之原因影響
    工期時，除甲方書面通知全面停工、復工或甲方已經核准追
    加工期之案件外，乙方（即原告，以下同）得即時據實提出
    工程延期申請單（附展延工期明細表）申請延期，其天數須
    經甲方核定，但竣工後所提出之申請，甲方不予受理。」；
    另依施工說明書第1章，第23條履約期間工期之計算準則，
    第23.4條：「…本條工期之計算，因不可抗力或不可歸責於
    乙方之事由者，得延長之，其事由未達半日者，以半日計，
    逾半日者以一日計」、第2章施工說明及細則，第5.0條展延
    工期：「本工程展延工期除工程採購承攬契約第六條第三項
    已有原則規定外，如遇有下列情況之一者，乙方得依契約規
    定申請展延工期。工期之核延概以被告留存之工程日報為依
    據，延期日數由甲方核延之。」、第5.1.1條：「為配合本
    工程某期工程或甲方其他工程之進行或受甲方其他工程（以
    下均簡稱他項工程）延誤而影響工期者。」、第5.1.3條：
    「施工期間如遇平均風速達六級或以上（分別以半天計算，
    每日上午8時～12時、下午1時～5時之逐時風速平均值為準
    ），或日降雨量達20公厘或以上時，確實影響施工者。（若
    日降雨量及平均風速超過規定者，乙方仍出工亦准予展延工
    期，惟乙方應詳估危險因素並負其後果責任）。風速及雨量
    均以中央氣象局梧棲氣象測站記錄為準。」、第5.1.5條：
    「施工期間因大雨致施工場地大量積水積砂，在抽排水及清
    砂期間，無法進行下一步驟之工作，因而影響工期者。」即
    受氣象及他項工程致影響施工時，被告應准展延工期。履約
    期間原告就系爭第2期、第4期工程展延工期爭議向行政院公
    共工程委員會申請調解，經公共工程委員會先後於95年3月
    31 日及96年1月15日召開2次調解會議，因雙方主張差距過
    大，無法讓步而調解不成立。
  (三)逾期爭議部分：被告應退還逾期罰款4,630,500元。
  1.第2期分項工程於90年11月1日開工，原訂於91年2月28日完
    工，原定工期120日曆天，經原告申請展延工期，被告核定
    展延206.5日，而於91年10月2日竣工，施工天數總計336日
    ，扣除約定工期120日、停工不計入工期9日及被告核定展延
    206.5日，逾期0.5日，由被告於原告之工程款中扣除逾期違
    約金3萬元，加計5%營業稅為31,500元。惟此分項工程受氣
    象及被告其他工程配合等因素影響工期，被告應予展延工期
    140日。
  (1)受氣象之不可抗力因素影響，應再展延1日：
    91年8月30日、91年9月13日之降雨量達20公厘以上，依系爭
    契約第6條第3項、施工說明書第1章第23.4條、第2章第5.1.
    3條約定，被告應各展延工期1日，被告僅各核給0.5日，應
    再展延1日。
  (2)受他項工程因素影響工期，應再展延139日：
  系爭第9號工程煙道12座基礎，自91年1月12日至91年6月18
    日止，因他項工程即出水暗渠工程開挖，無法施工，依系爭
    契約第6條第3項、施工說明書第1章第23.4條、第2章第5.1.
    1條約定，應展延158日，被告僅展延126日，應再展延32日
    。
  系爭第9號工程吸收塔內之試驗樁高程，自90年11月15日至
    90年11月23日，低於設計高程，無法施工，依系爭契約第6
    條第3項、施工說明書第1章第23.4條、第2章第5.1.1條約定
    ，應展延9日，被告僅展延3日，應再展延6日。
  系爭第9號工程吸收塔鋼筋部分，自91年1月4日至91年2月19
    日，因IHI公司安裝WINDINGPINE，無法施工，依系爭契約第
    6條第3項、施工說明書第1章第23.4條、第2章第5.1.1條約
    定，應展延47日，被告僅展延5.5日，應再展延41.5日。
  系爭第9號工程吸收塔泵房內設備基礎，自90年12月30日至9
    1年1月29日，因IHI公司安裝WINDINGPINE，無法施工，依系
    爭契約第6條第3項、施工說明書第1章第23.4條、第2章第
    5.1.1條約定，應展延31日，被告僅展延1. 5日，應再展延
    29.5日。
  系爭第9號工程吸收塔之DELIVERY DUCT SUPPORT FDN，自91
    年1月7日至91年2月19日，因IHI公司安裝WINDINGPINE，無
    法施工，依系爭契約第6條第3項、施工說明書第1章第23.4
    條、第2章第5.1.1條約定，應再展延44日。
  系爭第9號工程吸收塔電梯間，自91年3月12日至91年6月25
    日，因IHI公司安裝螺栓，無法施工，依系爭契約第6條第3
    項、施工說明書第1章第23.4條、第2章第5.1.1條約定，應
    展延106日，被告僅展延4.5日，應再展延101.5日。
  系爭第9號工程加熱器共22座基礎柱墩，自91年1月5日至91
    年5月17日，因IHI公司安裝螺栓，無法施工，依系爭契約第
    6條第3項、施工說明書第1章第23.4條、第2章第5.1.1條約
    定，應再展延133日。
  系爭第9號工程管線支撐架柱墩，自91年2月20日至91年8月2
    日，因IHI公司安裝螺栓，無法施工，依系爭契約第6條第3
    項、施工說明書第1章第23.4條、第2章第5.1.1條約定，應
    展延164日，被告僅展延20.5日，應再展延143.5日。
  系爭第9號工程吸收塔A1基礎與吸收塔泵房間、扇形基礎版
    上之基座，自91年7月13日至91年9月16日，因IHI公司安裝
    螺栓，無法施工，依系爭契約第6條第3項、施工說明書第1
    章第23.4條、第2章第5.1.1條約定，應展延79日，被告僅展
    延22.5日，應再展延56.5日。
  系爭第9號工程煙道柱墩共26座，自91年2月5日至91年7月22
    日，因IHI公司安裝螺栓，無法施工，依系爭契約第6條第3
    項、施工說明書第1章第23.4條、第2章第5.1.1條約定，應
    再展延168日。
  系爭第9號工程吸收塔泵房東側廢水池底版，自91年7月26日
    至91年8月11日，因IHI公司安裝預埋鐵件，無法施工，依系
    爭契約第6條第3項、施工說明書第1章第23.4條、第2章第5.
    1.1條約定，應再展延17日。
  系爭第9號工程煙道區2座DEHUMIDIFIERFDN，自91年8月18日
    至91年8月20日，因IHI公司安裝螺栓，無法施工，依系爭契
    約第6條第3項、施工說明書第1章第23.4條、第2章第5.1.1
    條約定，應再展延3日。
  系爭第9號工程煙道區PURGEAIR FAN FDN，自91年8月18日至
    91年8月22日，因IHI公司安裝WINDINGPINE，無法施工，依
    系爭契約第6條第3項、施工說明書第1章第23.4條、第2章第
    5.1.1條約定，應再展延5日。
  系爭第9號工程吸收塔泵房內之WP小柱，自91年8月9日至91
    年8月20日，因IHI公司安裝螺栓，無法施工，依系爭契約第
    6條第3項、施工說明書第1章第23.4條、第2章第5.1.1條約
    定，應再展延12日。
  系爭第9號工程吸收塔泵房南側之SEAL&SERVICE TANK FDN，
    自91年8月23日至91年8月30日，因IHI公司安裝WINDINGPINE
    ，無法施工，依系爭契約第6條第3項、施工說明書第1章第
    23.4條、第2章第5.1.1條約定，應再展延8日。
  系爭第9號工程吸收塔泵房內2座OXIDATION AIR BLOWER FDN
    ，自91年9月10日至91年9月17日，因IHI公司安裝WINDINGPI
    NE，無法施工，依依系爭契約第6條第3項、施工說明書第1
    章第23.4條、第2章第5.1.1條約定，應展延8日，被告僅展
    延0.5日，應再展延7.5日。
  系爭第9號工程吸收塔泵房東側污水池底版，自91年7月26日
    至91年8月11日，因IHI公司安裝螺栓及預埋鐵件，無法施工
    ，依系爭契約第6條第3項、施工說明書第1章第23.4條、第2
    章第5.1.1條約定，應再展延17日。
  系爭第9號工程吸收塔泵房周圍，自91年9月2日至91年9月3
    日、91年9月14日至91年9月20日，因IHI公司堆放材料及榙
    接鷹架，無法施工，依系爭契約第6條第3項、施工說明書第
    1章第23.4條、第2章第5.1.1條約定，應展延9日，被告僅展
    延1日，應再展延8日。
  上開合計1,018日，扣除重疊日數694日、被告核准展延185
    日，應再展延139日（計算式：0000-000-000＝139）
  2.第4期分項工程於91年1月10日開工，原訂於91年5月9日完工
    ，原定工期120日曆天，經原告申請展延工期，被告核准展
    延187日，而於92年1月24日竣工，施工天數總計380日，扣
    除約定工期120日及被告核定展延187日，逾期73日，由被告
    於原告之工程款中扣除逾期違約金4,380,000元，加計5%營
    業稅為4,599,000元。惟此分項工程受氣象及他項工程等因
    素影響工期，被告應予展延工期162.5日。
  (1)受氣象之不可抗力因素影響，應再展延11.5日：
  91年5月22日、91年5月23日、91年5月31日、91年8月4日、9
    1年8月6日、91年8月30日、91年9月13日、91年9月14日、91
    年9月25日計9日，降雨量達20公厘以上，依系爭契約第6條
    第3項、施工說明書第1章第23.4條、第2章第5.1.3條約定，
    被告應各展延工期1日，被告僅核給5.13日，應再展延3.87
    日。
  91年5月31日至91年6月2日、91年8月4日、91年8月6日、91
    年8月30日因下雨工地抽排水及清理等因素，無法施工，依
    系爭契約第6條第3項、施工說明書第1章第23.4條、第2章第
    5.1.5條約定，被告應展延工期4日，被告僅核給3.37日，應
    再展延0.637日。
  91年2月2日、91年7月9日、91年7月11日、91年8月5日、91
    年8月7日、91年8月8日、91年12月19日至91年12月21日，因
    下雨工地抽排水及清理等因素，無法施工，依系爭契約第6
    條第3項、施工說明書第1章第23.4條、第2章第5.1.5條約定
    ，被告應再展延7日。
  (2)受他項工程因素影響，應再展延151日：
  系爭第10號工程吸收塔泵基礎，自91年3月16日至91年3月28
    日止，因IHI公司安裝WINDINGPINE，無法施工，依系爭契約
    第6條第3項、施工說明書第1章第23.4條、第2章第5.1.1 條
    約定，應展延13日，被告僅展延7日，應再展延6日。
  系爭第10號工程吸收塔泵，自91年3月14日至91年3月18日，
    因IHI公司安裝吊放大型之ARCHOR FRAME，無法施工，依系
    爭契約第6條第3項、施工說明書第1章第23.4條、第2章第
    5.1.1條約定，應展延5日，被告僅展延1日，應再展延4日。
  系爭第10號工程吸收塔泵浦房之泵浦基礎，自91年4月25日
    至91年5月9日，因IHI公司安裝及測試而ARCHORFRAME上之螺
    栓，無法施工，依系爭契約第6條第3項、施工說明書第1章
    第23.4條、第2章第5.1.1條約定，應展延15日，被告僅展延
    9日，應再展延6日。
  系爭第10號工程吸收塔泵房設備，自91年3月16日至91年5月
    6日，因IHI公司安裝WINDINGPINE，無法施工，依系爭契約
    第6條第3項、施工說明書第1章第23.4條、第2章第5.1.1 條
    約定，應展延52日，被告僅展延10日，應再展延42日。
  系爭第10號工程吸收塔泵房廠房柱墩共15座，自91年4月17
    日至91年7月18日，因IHI公司安裝螺栓，無法施工，依系爭
    契約第6條第3項、施工說明書第1章第23.4條、第2章第5.1.
    1條約定，應展延93日，被告僅展延34日，應再展延59日。
  系爭第10號工程吸收塔電梯間之底版、牆身及頂版，自91年
    5月5日至91年5月6日、91年9月13日至91年9月17日，因IHI
    公司安裝預埋鐵件及螺栓，無法施工，依系爭契約第6條第3
    項、施工說明書第1章第23.4條、第2章第5.1.1條約定，應
    展延7日，被告僅展延3.5日，應再展延3.5日。
  系爭第10號工程吸收塔廢水池底版及牆身頂版，自91年7月1
    3日至91年7月31日、91年8月19日至91年9月5日，因IHI公司
    安裝預埋鐵件及螺栓，無法施工，依系爭契約第6條第3項、
    施工說明書第1章第23.4條、第2章第5.1.1條約定，應展延
    37日，被告僅展延20日，應再展延15日。
  系爭第10號工程加熱器支撐架柱墩，自91年5月26日至91年6
    月14日，因IHI公司安裝螺栓，無法施工，依系爭契約第6條
    第3項、施工說明書第1章第23.4條、第2章第5.1.1條約定，
    應再展延20日。
  系爭第10號工程煙道支撐架柱墩，自91年5月16日至91年6月
    28日，因IHI公司安裝螺栓，無法施工，依系爭契約第6條第
    3項、施工說明書第1章第23.4條、第2章第5. 1.1條約定，
    應再展延44日。
  系爭第10號工程吸收塔泵房內之WP1、WP2小柱墩，自91年8
    月22日至91年10月1日，因IHI公司安裝螺栓，無法施工，依
    系爭契約第6條第3項、施工說明書第1章第23. 4條、第2章
    第5.1.1條約定，應展延41日，被告僅展延14日，應再展延
    27日。
  系爭第10號工程吸收塔泵房內部，自91年10月5日至91年10
    月9日、91年10月15日至92年1月5日，因IHI公司堆放材料及
    安裝設備，無法施工，依系爭契約第6條第3項、施工說明書
    第1章第23.4條、第2章第5.1.1條約定，應展延88日，被告
    僅展延44日，應再展延44日。
  系爭第10號工程吸收塔泵房南側SEAL&SERVICE WATERTANK，
    自91年10月18日至91年10月28日，因IHI公司安裝WINDINGPI
    NE，無法施工，依系爭契約第6條第3項、施工說明書第1章
    第23.4條、第2章第5.1.1條約定，應再展延11日。
  系爭第10號工程吸收塔泵房內氣化空氣鼓風機基礎，自91年
    10月18日至91年10月30日，因IHI公司安裝螺栓，無法施工
    ，依系爭契約第6條第3項、施工說明書第1章第23.4條、第2
    章第5.1.1條約定，應再展延13日。
  系爭第10號工程管線支撐架共6座墩柱，自91年7月21日至91
    年11月13日，因IHI公司安裝螺栓，無法施工，依系爭契約
    第6條第3項、施工說明書第1章第23.4條、第2章第5.1.1條
    約定，應展延116日，被告僅展延6日，應再展延110日。
  系爭第10號工程支撐架共43座墩柱，自91年6月19日至91年1
    1月27日，因IHI公司安裝螺栓，無法施工，依系爭契約第6
    條第3項、施工說明書第1章第23.4條、第2章第5.1.1條約定
    ，應再展延162日。
  系爭第10號工程吸收塔邊A1基礎，自91年12月26日至92年1
    月10日，因IHI公司安裝螺栓，無法施工，依系爭契約第6條
    第3項、施工說明書第1章第23.4條、第2章第5.1.1條約定，
    應展延16日，被告僅展延1.5日，應再展延14.5日。
  系爭第10號工程吸收塔A1設備基礎及螺栓，自91年4月25日
    至91年12月25日，交由IHI公司安裝作業，無法施工，依系
    爭契約第6條第3項、施工說明書第1章第23.4條、第2章第
    5.1.1條約定，應展延245日。
  系爭第10號工程吸收塔，自91年4月25日至92年1月10日，交
    由IHI公司吊裝作業，尚有集水坑待IHI公司成，無法施工，
    依系爭契約第6條第3項、施工說明書第1章第23.4條、第2章
    第5.1.1條約定，應展延261日。
  系爭第10號管線支撐架F1B型墩柱12支（R/P-U、R/62-63）
    鋼筋，自91年7月22日至91年8月14日，與IHI公司螺栓衝突
    ，待被告解決，依系爭契約第6條第3項、施工說明書第1章
    第23.4條、第2章第5.1.1條約定，應展延24日。
  系爭第10號吸收塔北側廢水坑施工，自91年6月27日至91年8
    月20日止，因煙囪工程施工於西側施築施工便道影響，依系
    爭契約第6條第3項、施工說明書第1章第23.4條、第2章第5.
    1.1條約定，應展延55日。
  上開合計1,318日，扣除重疊日數1,015日、被告核准展延15
    2日，應再展延151日（計算式：0000-0000-000＝151）
  (3)原告就第4期分項工程申請展延，被告於第1次申覆核延工期
    明細表第13項、15項、17項，以原告竣工後所提之申請，被
    告不予受理為由否准展延工期。惟第4期工程係於92年1月24
    日竣工，原告於92年1月17日向被告請求展延工期，未違反
    系爭契約第6條第3項之約定，被告拒絕展延工期並無理由。
    且系爭契約第6條第3項有關「但竣工後所提之申請，甲方不
    予受理」等文字，顯屬預先拋棄時效利益，違反民法第147
    條之規定，應屬無效；且系爭契約係被告單方預先擬定之定
    型化契約，其第6條第3項規定縱令系爭工程有不可抗力因素
    致工程延誤，若原告於竣工前未申請者，被告得拒絕受理，
    且核准展延與否，均由被告決定，將不可抗力致工期延誤之
    不利益，均責由原告負擔，加重原告之責任，致原告受有重
    大不利益，依民法第247條之1第2、4款之規定，亦應屬無效
    。
  3.綜上所述，第2期及第4期分項工程，被告應展延工期而未展
    延，依民法第230條規定，因不可歸責於債務人之事由致未
    為給付者，債務人不負遲延責任，被告以原告施作系爭第2
    期、第4期工程遲延為由，對原告按日計罰逾期罰款，惟原
    告施作系爭第2、4期工程係受氣象及他項工程等不可歸責於
    原告之事由影響而未能於原定工期內提出給付，原告不負遲
    延責任，被告自原告應領之工程款中扣除作為逾期罰款無理
    由，且被告無法律上之原因扣減原告之工程款，為不當得利
    則原告依民法第230條、第179條不當得利返還請求權及第49
    0條承攬報酬請求權請求被告退還逾期罰款、返還不當得利
    及給付承攬報酬4,410,000元，加計5%營業稅後為4,630,500
    元。
  (四)展延工期補償部分：被告應給付展延工期工地管理費7,902,
    781元。
  1.第5期分項工程於91年11月12日開工，原訂於92年7月9日完
    工，原定工期240日曆天，施工期間因氣象、其他工程配合
    等因素影響工期，經原告申請展延工期工期504.5天，被告
    核准展延470天，不列計工期70天，於93年12月30日竣工。
  2.依民法第227條之2第1項規定：「契約成立後，情事變更，
    非當時所得預料，而依其原有效果顯失公平者，當事人得聲
    請法院增、減其給付或變更其他原有之效果。」第5期分項
    工程經被告核准展延工期及停工不計工期，合計長達540天
    ，達第5期分項工程原訂工期240天之2倍有餘，顯非原告於
    投標時所得合理預見，要求原告對上述無法預見之情事變更
    ，承受因工期延滯所增生之鉅額人員薪資、津貼及管理費等
    損失，顯失公平，僅依前揭法條之規定，請求增加給付。
  3.工程管理乃為完成工程必要支出之費用，為工程成本之一，
    在工期展延之情況下，原告為完成系爭工程仍必須繼續支付
    管理費用，自第5期分項工程原定完工日翌日即92年7月10日
    起至實際完工日93年12月30日止，因工期延滯所增生之員工
    薪資、工作加給、加班費、主管津貼、施工津貼、辦公費、
    水、電、電信、雜項支出及公務車輛使用費等管理費，合計
    為7,526,458元，加計5%營業稅後為7,902,781元。
  (五)被告違約計罰逾期罰款且拒未依法補償原告展延工期費用，
    均無可採，爰依法提起本訴，並聲明求為判決：被告應給付
    原告12,533,281元及自起訴狀繕本送達翌日起至清償日止按
    年息5%計算之利息；原告願供擔保聲請宣告假執行。
  (六)對被告抗辯之陳述：
  1.依施工說明書第1章第23.4條約定，被告核定工期時僅能決
    定是否核准展延，若核准展延，亦僅得決定核准展延半日、
    1日、1日半、2日…依此類推。被告以兩造契約所無之權重
    比例作為核定工期之依據，自無可採。又依施工說明書第2
    章第5.1.3條：「施工期間如遇…，或日降雨量達20公厘或
    以上時，確實影響施工者。（若日降雨量及平均風速超過規
    定者，乙方仍出工亦准予展延工期，惟乙方應詳估危險因素
    並負其後果責任）。…」，故如日降雨量達20公厘以上，被
    告即應展延工期，不因原告有無出工而影響展延工期之核定
    ，且與降雨時段無關，被告以原告有無出工為核定工期之依
    據，於約不合，亦無可取。
  2.原告就系爭第2、4期工程申請展延工期時，亦依據施工說明
    書第1章第23.4條規定申請，兩造合意之展延工期方式顯與
    權重比例無涉，被告稱原告自始即同意以受影響之權重計算
    展延工期云云，並非事實。再依政府採購法第85-1條第3項
    準用民事訴訟法第422條規定，兩造於行政院公共工程委員
    會採購申訴審議委員會受理之調解程序所為之陳述或讓步，
    於調解不成立後之本案訴訟，不得採為裁判之基礎。縱原告
    於工程會調解時未特別針對被告以權重比例核定工期明白表
    示異議，亦不容被告執此於本訴主張原告自始同意以受影響
    之權重計算展延工期，被告所辯於法有違。
  3.被告辯稱因原告長期出工人數不足為影響工期主要原因云云
    ，並非事實，原告否認有出工人數不足之情事。系爭第2、4
    期工程原定工期均為120日，嗣受天候及長期配合他項工程
    施工等因素，經被告分別展延206. 5日、187日，另第2期工
    程因停工而不計工期9日，單就被告已核定展延工期之日數
    而論，展延日數已分別高達原定工之1.8倍及1.6倍。最主要
    影響工期之因素係受他項工程影響，第2、4期工程受他項工
    程影響之日數各為1,018日及1,318日，影響日數更高達原定
    工期之8.5倍，益見系爭第2、4期工程施工環境之艱辛。依
    系爭契約約定之展延工期方式，第2、4期工程應分別再展延
    140日、162.5日，若扣除被告認定之逾期日數0.5日、73日
    ，等同原告係提前完工，若有出工人數不足情事，怎可能提
    前完工。
  4.被告辯稱系爭第5期工程於93年12月30日竣工起至原告提起
    本訴請求補償，已逾2年之請求權時效。惟原告依民法第227
    條之2請求補償，係主張形成權，無消滅時效之適用，被告
    此部分抗辯為無理由。抑有進者，縱依被告所辯（原告主張
    應自鈞院作成形成判決之日起算消滅時效），本訴亦無罹於
    時效，按系爭第5期工程於94年5月27日驗收合格，原告於95
    年10月18日發函請求被告合理補償因工期展延所增加之費用
    ，並於96年2月12日提起本訴，依民法第129條第1項第1款、
    第3款規定，於95年10月18日發生中斷消滅時效之事由，原
    告並於6個月內起訴，被告辯稱有關第5期工程補償已罹於時
    效，並無可採。又原告係於94年9月23日接獲被告扣罰第2期
    、第4期工程逾期罰款之扣收憑證，依民法第128條前段規定
    ，消滅時效自請求權可行使時起算，原告依承攬報酬請求權
    之法律關係請求被告退還逾期罰款之消滅時效，應自原告接
    獲扣罰通知翌日即94年9月24日起算，至原告提起本訴，未
    逾2年時效。
  5.系爭第5期工程因天候及配合他項工程等因素，經被告核准
    展延工期470日，此展延工期之事由，顯不可歸責於原告，
    被告辯稱第5期工程展延工期可歸責於原告，顯與事實不符
    。原告請求補償之金額就員工薪資部分，已據原告提出員工
    薪給證日冊、工作加給印領清冊、工作津貼證明冊、員工加
    班費印領清冊、主管津貼印清冊等公文書為證，上開表冊均
    經原告各部門公務員核章，原告為公營公司，承辦人員均為
    廣義之公務員，就原告人員職務上製作之上開表冊，屬公文
    書，應推定為真正，被告否認其真正，應舉證以實其說。且
    原告請求之人員薪資係於92年7月至93年12月間專責承辦系
    爭工程及「台中發電廠第九、十部機循環水進出水暗渠及電
    纜隧道工程」（以下簡稱暗渠工程）之第三施工所人員薪資
    ，因當時系爭工程第1至4期已竣工多時，且暗渠工程亦已於
    92年9月5日竣工，之後係辦理結算及竣工驗收相關事宜，故
    本件僅請求承辦系爭工程之第5期工程人員薪資部分。就辦
    公事務費、水、電、電信及雜項支出部分，已檢附原告各級
    公務員核章之報銷清單為佐證，被告辯未見原告舉證，與事
    實不符。
二、被告答辯：
  (一)被告之臺中發電廠第九、十號機脫硫設備工程，係分成兩部
    分辦理招標施工，其中系爭工程由原告承攬，負責基樁、基
    礎、建築物及設備地坪、道路及排水系統之施工；另「臺中
    發電廠第九、十號機排煙脫硫系統設備採購兼安裝工程」係
    由訴外人日商石川島播磨重工業株式會社（以下簡稱IHI公
    司）承攬，負責基礎內螺栓等埋設物及基礎上部脫硫設備採
    購兼安裝等工作。被告在契約文件施工說明書第2章第1.3條
    已詳細說明系爭工程之性質、須配合他項工程施工之特性人
    及不得作額外要求等事項。系爭工程是因原告施工人員長期
    嚴重不足，未能全面施工，致大部分地區經協調後，由IHI
    公司先行施作，致增加日後附近地區基礎、集水溝和地坪等
    工程施工之困難度，更由於原告未能依預定進度完成各項工
    作，進度一再延後，而衍生天候及與他項工程相互干擾等影
    響工期因素。被告雖一再通知原告工程進度落後，要求增加
    人員趕工，均未見原告改善，致造成系爭工程第2、4期工程
    逾期竣工，第5期工程延期竣工。
  (二)有關逾期爭議部分，依系爭契約第6條第3項已訂明申請延期
    天數須經被告核定，竣工後之申請被告不予受理外；因下雨
    僅係單純正常之自然現象，並非不可抗力事由，故施工說明
    書第2章第5.1.3及5.1.5規定自須施工期間「日降雨量達20
    公厘以上，確實影響施工者」，或「因大雨致施工場地大量
    積水積砂，在抽排水及清砂期間，無法進行下一步驟之工作
    ，因影響工期者」；第5.1.1規定須施工期間「受其他工程
    之延誤而影響工期者」，原告始得申請展延工期，且工期之
    核定概以被告留存之工程日報為依據，延期日數亦由被告核
    延之。系爭工程工期之計算方式係採日曆天，即自開工日起
    按曆法計算法連續計算之天數，故兩造特別約明，必須確實
    影響工程「進度」或「工期」始得申請展延，原告主張有「
    日降雨量達20公厘以上」、「因雨工地抽排水」或「他項工
    程配合」情事，被告即應核准展延工期，誠非有據。另各期
    工程每日均有不同之分項工程同時進行，某一分項工程無法
    進行時，並不當然影響他項工程之繼續進行，故該分項工程
    發生展期事由時，自應依該分項工程占進行中工程之權重比
    例計算，予以核定應展延日數，此為工程慣例所採行，原告
    於第2、4期工程核延工期明細表及申覆書內，行政院公共工
    程委員會調解及起訴狀中，均未表示任何異議，足見原告自
    始即同意依「受影響之權重」核延工期。
  (三)原告起訴主張之展延工期事由，或為工程日報所未記載，或
    為並無受他項工程影響，或雖為下雨但無影響施工，或屬竣
    工後始提出申請，均與兩造系爭契約之約定不符。且同一日
    曆天，不能重複要求展延。被告對原告主張各項展延事由之
    意見如下：
  1.第2期分項工程部分：
  (1)氣象因素：
    91年8月30日、91年9月13日被告依實際影響情形核准展延工
    期各0.5日，不同意再展延工期。
  (2)他項工程影響：
  系爭第9號工程煙道12座基礎部分：自91年1月12日至91年6
    月18日，受影響之權重83%，准延126天。同期間內另於第二
    期工程核延工期明細表項目1(10)至1(15)准延3天；項目2(1
    )至2(3)准延3天；項目3(2)，准延1天。合計准延133天，非
    原告所稱126天，其請求應再展延32日，無理由。
  系爭第9號工程吸收塔內之試驗樁高程部分：自90年11月15
    日至90年11月23日，受影響之權重35 %，准延3天。同期間
    內另於第二期工程核延工期明細表項目1(2)准延0.5天。合
    計准延3.5天，非原告所稱3天，無理由再請求應展延6日。
  系爭第9號工程吸收塔鋼筋部分：自91年1月4日至91年1月18
    日，受影響之權重69 %，准延5.5天。91年1月12日至91 年2
    月19日，受影響之權重83%，已於前述中合併准延，為重
    複請求。
  系爭第9號工程吸收塔泵房內設備基礎：自90年12月30日至
    91年1月3日，受影響之權重33%，准延1.5天。同期間內另於
    第二期工程核延工期明細表項目1(9)准延0.5天、91年1月4
    日至91年1月11日，已於前述中合併准延、91年1月12日至
    91年1月29日，已於前述中合併准延，為重複請求。
  系爭第9號工程吸收塔之DELIVERY DUCT SUPPORT FDN：91年
    1月7日至91年1月11日，已於前述中合併准延；91年1月12
    日至91年2月19日，已於前述中合併准延，為重複請求。
  系爭第9號工程吸收塔電梯間：91年3月12日至91年6月18日
    ，已於前述中合併准延，為重複請求；91年6月19日至91
    年6月25日，受影響之權重64%，准延4.5日，無理由再請求
    展延101.5日。
  系爭第9號工程加熱器共22座基礎柱墩：91年1月5日至91年1
    月11日，已於前述中合併准延；91年1月12日至91年5月17
    日，已於前述中合併准延，為重複請求，無理由再請求展
    延133日。
  系爭第9號工程管線支撐架柱墩：91年2月20日至91年6月18
    日，已於前述合併准延；91年6月19日至91年6月25日，已
    於前述中合併准延，為重複請求。91年6月26日至91年8月
    2日，平均受影響之權重59%，准延20.5天，另於第二期工程
    核延工期明細表項目1(16)准延1天、項目2(4)准延1天、項
    目2(5)准延1天，以上合計准延23.5日，非原告所稱20.5日
    ，無理由再請求展延143.5日。
  系爭第9號工程吸收塔A1基礎與吸收塔泵房間、扇形基礎版
    上之基座：91年7月13日至91年8月2日，已於前述中合併
    准延，為重複請求。91年8月3日至91年9月16日，受影響之
    權重56%，准延22.5天，另於第二期工程核延工期明細表項
    目2(6)、2(7)、2(9)~2(11)准延4天、項目3(5)准延0.5 天
    ，以上合計准延27日，非原告所稱22.5日，無理由再請求展
    延56.5日。
  系爭第9號工程煙道柱墩共26座：91年2月5日至91年6月18日
    ，已於前述中合併准延；91年6月19日至91年6月25日，已
    於前述中合併准延；91年6月26日至91年7月22日，已於前
    述中合併准延，為重複請求，無理由再請求展延168日。
  系爭第9號工程吸收塔泵房東側廢水池底版：91年7月26日至
    91年8月2日，已於前述中合併准延；91年8月3日至91年8
    月11日，已於前述中合併准延，為重複請求，無理由再請
    求展延17日。
  系爭第9號工程煙道區2座DEHUMIDIFIERFDN：91年8月18日至
    91年8月20日，已於前述中合併准延，為重複請求，無理
    由再請求展延3日。
  系爭第9號工程煙道區PURGEAIR FAN FDN：自91年8月18日至
    91年8月22日，已於前述中合併准延，為重複請求，無理
    由再請求展延5日。
  系爭第9號工程吸收塔泵房內之WP小柱：自91年8月9日至91
    年8月20日止計12日，已於前述中合併准延，為重複請求
    ，無理由再請求展延12日。
  系爭第9號工程吸收塔泵房南側之SEAL&SERVICE TANK FDN：
    自91年8月23日至91年8月30日，已於前述中合併准延，為
    重複請求，無理由再請求展延8日。
  系爭第9號工程吸收塔泵房內2座OXIDATION AIR BLOWER FDN
    ：自91年9月10日至91年9月16日，已於前述中合併准延，
    為重複請求。91年9月17日受影響之權重50%，准延0.5天，
    無理由再請求展延7.5日。
  系爭第9號工程吸收塔泵房東側污水池底版：自91年7月26日
    至91年8月2日，已於前述中合併准延；91年8月3日至91年
    8月11日，已於前述中合併准延，為重複請求，無理由再
    請求展延17日。
  系爭第9號工程吸收塔泵房周圍：自91年9月2日至91年9月3
    日及91年9月14日至91年9月16日，已於前述中合併准延；
    91年9月17日已於前述中合併准延，為重複請求。91年9月
    18日至91年9月20日，受影響之權重40%，准延1天，另於第
    二期工程核延工期明細表項目1(17)中合併准延0.5日，無理
    由再請求展延8日。
  2.第4期分項工程部分：
  (1)氣象因素：
  91年5月22日、91年5月23日被告已依實際影響情形各准延工
    期0.5日；91年5月31日、91年8月4日被告已各准延工期0.75
    日（另於下述中各准延工期0.25日，合計均展延各1日）
    ；91年8月6日被告已准延工期0.63日（另於下述中准延0.
    37日，合計已展延1日）；91年8月30日被告已准延工期0.5
    日（另已依下述中准延工期0.5日，合計已展延1日）；91
    年9月13日、91年9月14日、91年9月25日被告已依實際影響
    情形各准延工期0.5日，不同意再展延工期。
  91年5月31日至91年6月2日、91年8月4日、91年8月6日、91
    年8月30日與前述合併已准延工期4日。
  91年2月2日、91年7月9日、91年7月11日、91年8月5日、91
    年8月7日、91年8月8日、91年12月19日至91年12月21日，係
    新提出之請延理由，依系爭契約第6條第3項竣工後提出之申
    請不予受理。
  (2)他項工程影響：
  系爭第10號工程吸收塔泵基礎：自91年3月16日至91年3月28
    日，受影響之權重54%，准延7天，無理由再請求展延6日。
  系爭第10號工程吸收塔泵：自91年3月14日至91年3月18日止
    ，前2日受影響之權重50%，准延1天；後3日，已於前述中
    合併准延，為重複請求，無理由再請求展延4日。
  系爭第10號工程吸收塔泵浦房之泵浦基礎：自91年4月25 日
    至91年5月9日，受影響之權重60%，准延9天，無理由再請求
    展延6日。
  系爭第10號工程吸收塔泵房設備：91年3月16日至91年3月28
    日計13日，已於前述中合併准延，為重複請求。91年3月
    29日至91年4月24日，受影響之權重37%，准延10天；91年4
    月25日至91年5月6日，已於前述中合併准延，為重複請求
    ，無理由再請求展延42日。
  系爭第10號工程吸收塔泵房廠房柱墩共15座：91年4月17日
    至91年5月9日，已於前述、中合併准延，為重複請求。
    91年5月10日至91年7月18日，受影響之權重54%，准延34天
    ，另91年5月22日上午、91年5月23日上午、91年5月31日、9
    1年7月10日、91年7月17日，已於第四期工程展（核）延工
    期明細表項目1中合併准延4日；91年7月3日已於第四期工程
    展（核）延工期明細表項目2中合併准延1日；91年7月9日已
    於第四期工程展（核）延工期明細表項目3中合併准延0.5日
    ；91年6月1日、91年6月2日，已於第四期工程展（核）延工
    期明細表項目4中合併准延2日，以上合計准延41.5日，非原
    告所稱34日，無理由再請求展延59日。
  系爭第10號工程吸收塔電梯間之底版、牆身及頂版：91年5
    月5日至91年5月6日，已於上述合併准延，為重複請求。9
    1年9月13日至91年9月17日，受影響之權重88%，准延3.5天
    ，另91年9月13日下午、91年9月14日下午，已於第四期工程
    展（核）延工期明細表項目1中合併准延1日，以上合計准延
    4.5日，非原告所稱3.5日，無理由再請求展延3.5日。
  系爭第10號工程吸收塔廢水池底版及牆身頂版：自91年7月1
    3日至91年7月18日，已於前述中合併准延，為重複請求。
    91年7月19日至91年7月31日，受影響之權重62%，准延8天；
    91年8月19日至91年9月5日，受影響之權重82%，准延14日；
    另91年8月30日，已於第四期工程展（核）延工期明細表項
    目1、4中合併准延1日，以上合計准延23日，非原告所稱22
    日，無理由再請求展延15日。
  系爭第10號工程加熱器支撐架柱墩：自91年5月26日至91年6
    月14日，已於前述中合併准延，為重複請求，無理由再請
    求展延20日。
  系爭第10號工程煙道支撐架柱墩：自91年5月16日至91年6月
    28日，已於前述中合併准延，為重複請求，無理由再請求
    展延44日。
  系爭第10號工程吸收塔泵房內之WP1、WP2小柱墩：91年8月2
    2日至91年9月5日，已於前述中合併准延；91年9月13日至
    91年9月17日，已於前述中合併准延，為重複請求。91年9
    月6日至91年9月12日，受影響之權重70%，准延5天；91年9
    月18日至91年10月1日，受影響之權重72%，准延9天，另91
    年9月25日，已於第四期工程展（核）延工期明細表項目1中
    合併准延0.5日；91年9月18日下午、91年9月22日下午，已
    於第四期工程展（核）延工期明細表項目2中合併准延1日，
    無理由再請求展延27日。
  系爭第10號工程吸收塔泵房內部：91年10月5日至91年10月9
    日計3日，受影響之權重83%，准延2.5天；91年10月15日至9
    2年1月5日計75.5日，受影響之權重55%，准延41.5天；另91
    年10月6日下午、91年10月8日、91年10月9日下午，已於第
    四期工程展（核）延工期明細表項目2中合併准延2日；91年
    11月1日上午、91年11月2日上午、91年11月8日下午、91年1
    1月21日下午、91年11月22日下午、91年11月24日下午、91
    年11月25日下午、91年11月26日、91年12月8日、91年12月9
    日上午、91年12月25日下午、91年12月26日上午、92年1月5
    日下午，已於第四期工程展（核）延工期明細表項目2中合
    併准延7.5日，無理由再請求展延44日。
  系爭第10號工程吸收塔泵房南側SEAL&SERVICE WATERTANK
    ：自91年10月18日至91年10月28日，已於前述中合併准延
    ，為重複請求，無理由再請求展延11日。
  系爭第10號工程吸收塔泵房內氣化空氣鼓風機基礎：自91
    年10月18日至91年10月30日，已於前述中合併准延，為重
    複請求，無理由再請求展延13日。
  系爭第10號工程管線支撐架共6座墩柱：91年7月21日至91
    年7月31日，已於前述中合併准延；91年8月15日至91年11
    月13日，已於前述、、、中合併准延，為重複請求
    。91年8月1日至91年8月14日計12日，受影響之權重50%，准
    延6天；另91年8月4日、91年8月6日，已於第四期工程展（
    核）延工期明細表項目1、4中合併准延2日，無理由再請求
    展延110日。
  系爭第10號工程支撐架共43座墩柱：自91年6月19日至91 年
    11月27日，已於前述、、、、、中合併准延，
    為重複請求，無理由再請求展延162日。
  系爭第10號工程吸收塔邊A1基礎：自91年12月26日至92年1
    月5日止，已於前述中合併准延，為重複請求。92年1月6
    日至92年1月10日計4.5日，受影響之權重33%，准延1.5天；
    另92年1月7日下午，已於第四期工程展（核）延工期明細表
    項目2中合併准延0.5日，無理由再請求展延14.5日。
  系爭第10號工程吸收塔A1設備基礎及螺栓：竣工後才提出申
    請，且與工程日報記載#10吸收塔A1基礎於91年12月26日交
    由IHI公司安裝A1基礎螺栓及上述原告申請之期間不符，
    被告不同意展延。另此期間內被告已於第四期工程展（核）
    延工期明細表項目1、2、3、4准延22日，及以他項工程影響
    准延145日，合計已准延167日。
  系爭第10號工程吸收塔：竣工後才提出申請，與工程日報記
    載#10吸收塔A1基礎及集水坑，於91年12月26日至92年1月10
    日交由IHI公司安裝基礎螺栓不符，原告原申請展（核）延
    工期明細表亦未提出此期間吸收塔交IHI公司吊裝作業，尚
    有集水坑待IHI公司完成之理由要求展延，被告不同意展延
    。此期間內自91年4月25日至91年12月25日與前述重複，
    另91年12月26日至92年1月10日，被告以他項工程影影已准
    延8日。
  系爭第10號管線支撐架F1B型墩柱12支（R/P-U、R/62-63）
    鋼筋：竣工後才提出申請，工程日報無此項記載，且原告於
    原申請展（核）延工期明細表第21項就此事由，要求展延之
    始日為91年8月15日，被告不同意展延。另此期間內，被告
    已於第四期工程展（核）延工期明細表項目1、4准延2日，
    及以他項工程影響准延12日，合計已准延14日。
  系爭第10號吸收塔北側廢水坑施工：竣工後才提出申請，工
    程日報無此項記載，且原告於原申請展（核）延工期明細表
    第17項就此事由，要求展延之期間為91年6月27日至91年8月
    20日，被告不同意展延。另此期間內，被告已於第四期工程
    展（核）延工期明細表項目1、3、4准延4.5日，及以他項工
    程影響准延28.7日，合計已准延33.2日。
  (四)原告係以承包營繕工程為經營業務之知名營造業者，系爭工
    程係公開招標，原告於投標前，即可洽購取得投標須知、工
    程採購承攬契約及施工說明書等文件，有充分機會及時間詳
    閱相關資料，以決定是否參與投標，對於招標文件如有疑義
    亦得於投標前以書面請求釋疑，並無原告所稱不及知或無磋
    商餘地可言，非屬民法第247條之1所規定之附合契約，原告
    不得依該規定主張系爭契第6條第3項有關竣工後之申請，被
    告不予受理之規定無效。尤以系爭契約己約明「申請延期，
    其天數須經被告核定，概以被告留存之工程日報為依據，則
    被告就原告於竣工後所提出之申請，本即有權決定是否同意
    展延，既經被告核定不同意展延（實際上已另依其他事由分
    別准延不等日數），依系爭契約之約定原告即不得再請求展
    延，與民法第147條之規定無涉。
  (五)民法第227條之2規定，應符合情事變更未為當事人所預料，
    且有不能預料之性質，若為當事人始料所及，而在其預料之
    前提下成立契約時，則屬知而為之，其後果縱屬不利，亦應
    自負其責。本件施工說明書第2章第1.3條已特別載明：「本
    工地位處偏僻地區，每逢冬季，東北季風強勁，氣候惡劣，
    工人招募不易，又本工程為建廠主要關鍵工程之一，由於品
    質精密度要求甚高，工期又緊迫且結構物交錯密集，位置相
    互緊鄰，各項開挖、基樁、基礎等大量工作，須於短時間內
    全面鑽趕，並需動用為數眾多之施工機具及投入大量優秀技
    術員工才能完成，又各式大小基礎密集，必須有極為優秀之
    測量人員從事放樣等工作，且基礎混凝土必須等候本公司他
    項工程螺栓等埋設物安裝及檢測完成後，方得為之。另本工
    程部分先期基礎（如吸收塔）完成後，本公司他項工程之後
    續裝機作業隨即展開，各項鋼架、鋼樑或器材等需運入施工
    區域從事組裝，隨著基礎逐漸完成，後續的器材等將越來越
    多，對於密集的基礎施工，將有重大之干擾，工作時又因機
    件或管件之阻礙而經常中斷，時做時停，費時、費工，工作
    效率偏低，乙方應深切了解工程特性，一本誠意，切取協調
    ，聽從甲方指示做最佳之配合，如有糾紛，應以甲方之仲裁
    為準，不得作額外要求。」足見兩造於訂約時，已有預見系
    爭工程有經常中斷，時做時停，費時、費工，工作效率偏低
    ，他項工程干擾之特性，並訂明如有糾紛，以被告仲裁為準
    ，且系爭工程進度落後係可歸責原告之事由，是系爭第5期
    工程於原告申請展延工期，經被告准予展470日及不列計工
    期70日後，原告自不得再適用民法第227條之2規定，請求展
    延工期期間管理費用之補償。
  (六)對原告請求補償費用之意見：原告係依公司法成立之組織，
    所從事者為私經濟活動，並非從事於公務，所屬員工亦非服
    務於國家或地方自治團體所屬機關之人員，其所屬員工製作
    之表冊，均屬私文書，除迄未證明為真正外，亦無法證明為
    系爭第5期工程展延期間之管理費用及已支付之事實。
  1.員工薪資：無法證明該等員工於該期間內有在系爭工地工作
    及支付員工之薪資額。
  2.辦公費、水、電、電信、雜項支出：原告負責系爭工程之施
    工單位，為其營建事業二部中部分處第三施工所，乃原告編
    制內之正式單位，同時辦理多處工程，並非為系爭工程臨時
    設立之組織，另負責系爭工程之廠房則設於被告工區內，相
    關之水、電及電話悉由被告提供，故原告報銷清單所列之內
    容究竟可指，及是否與系爭工程有關，原告並未舉證證明，
    尤其竟列有與系爭工程無關之賀儀、奠儀或受訓費、出差費
    或便餐費、水平校正費等，更屬無稽。
  3.公務車輛使用費：原告檢附之工程成本紀錄表，並無車號、
    種類、使用地點、使用時數等資料，不足證明與系爭工程有
    關。且報准停工期間亦有填報公務車輛使用費，益見不足採
    憑。
  (七)承攬人之報酬請求權，因2年間不行使而消滅，民法第127條
    第7款定有明文，縱認原告得請求第5期工程增加之費用，核
    其性質亦應屬承攬報酬，而有2年時效期間之適用，系爭第5
    期工程於93年12月30日完工，原告提起本訴請求已逾2年時
    效；又原告就退還第2、4期逾期罰款部分追加依承攬報酬請
    求權請求，自第2、4期工程竣工時起，亦已逾2年時效，被
    告主張時效抗辯拒絕給付。
三、兩造不爭執之事實：
  (一)原告於90年7月18日向被告承攬系爭工程，負責基樁、基礎
    、建築物及設備地坪，道路及排水系統等之施工，並訂立系
    爭契約，承攬總價178,800,000元，並約定5期施工。
  (二)被告另將「臺中發電廠第九、十號機排煙脫硫系統設備採購
    兼安裝工程」委由訴外人日商石川島播磨重工業株式會社（
    下稱IHI公司）施作，負責基礎內螺栓等埋設物及基礎上部
    脫硫設備採購兼安裝等工作。
  (三)依系爭契約第6條第3項之約定，延期：如因變更設計，或不
    可抗力之天災人禍，或因被告相關工程之延誤而影響本工程
    進度，或其他歸責於被告之原因影響工期時，除被告書面通
    知全面停工、復工或被告已經核准追加工期之案件外，原告
    得即時據實提出工程延期申請單（附展延工期明細表）申請
    延期，其天數須經被告核定，但竣工後所提出之申請，被告
    不予受理。依施工說明書第2章施工說明及細則，其中5.0展
    延工期，本工程展延工期除工程採購承攬契約第6條第3項已
    有原則規定外，如遇有下列情況之一者，原告得依契約規定
    申請展延工期。工期之核延概以被告留存之工程日報為依據
    ，延期日數由被告核延之。第5.1.1條為配合本工程某期工
    程或被告其他工程之進行或受被告其他工程之延誤而影響工
    期者；第5.1.3條施工期間如遇平均風速達6級或以上（分別
    以半天計算，每日上午8時至12時、下午1時至5時之逐時風
    速平均值為準），或日降雨量達20公厘或以上時，確實影響
    施工者。（若日降雨量及平均風速超過規定者，原告仍出工
    亦准予展延工期，惟原告應詳估危險因素並負其後果責任）
    。風速及雨量均以中央氣象局梧棲氣象測站記錄為準；第5.
    1.5條施工期間因大雨致施工場地大量積水積砂，在抽排水
    及清砂期間，無法進行下一步驟之工作，因而影響工期者。
  (四)系爭第2期工程於90年11月1日開工，原訂於91年2月28日完
    工，約定工期120日曆天完成，經原告申請展延工期，被告
    核定展延206.5日，而於91年10月2日竣工；施工天數總計
    336日，扣除約定工期120日、停工不計入工期9日及被告核
    定展延206.5日，逾期0.5日，由被告於原告之工程款中扣除
    逾期違約金30,000元，加計5%營業稅為31,500元。
  (五)系爭第4期工程於91年1月10日開工，原訂於91年5月9日完工
    ，約定工期120日曆天完成，經原告申請展延工期，被告核
    定展延187日，而於92年1月24日竣工；施工天數總計380日
    ，扣除約定工期120日及被告核定展延187日，逾期73日，由
    被告於原告之工程款中扣除逾期違約金4,380,000元，加計
    5% 營業稅為4,599,000元。
  (六)系爭第5期工程於91年11月12日開工，原訂於92年7月9日完
    工，約定工期240日曆天完成，經原告申請展延工期工期504
    .5 日，被告核定展延470日，不列計工期70日，而於93年12
    月30日竣工。
  (七)經公共工程委員會先後於95年3月31日及96年1月15日召開2
    次調解會議，惟因原告就系爭第2期、第4期工程展延工期爭
    議向行政院公共工程委員會申請調解，雙方主張差距過大，
    無法讓步而調解不成立。
四、法院之判斷：
  (一)原告主張系爭契約第6條第3項有關「竣工後之申請，被告不
    予受理」之約定，違反民法第147條規定及依民法第247條之
    第2款、第4款為無效。按依照當事人一方預定用於同類契約
    之條款而訂定之契約，有加重他方當事人之責任或其他於他
    方當事人有重大不利益，按其情形顯失公平者，該部分約定
    無效，固為民法第247條之1第2、4款所明定。惟民法債編增
    訂該條規定之立法理由，乃鑑於我國國情及工商發展之現況
    ，經濟上強者所預定之契約條款，他方每無磋商變更之餘地
    ，為使社會大眾普遍知法、守法，防止契約自由之濫用及維
    護交易之公平，有該條各款情形而按其情形顯失公平時，其
    約定為無效。是此所謂「加重他方當事人之責任」，應係指
    一方預定之契約條款，為他方所不及知或無磋商變更之餘地
    而言，而所稱「按其情形顯失公平者」，則係指依契約本質
    所生之主要權利義務，或按法律規定加以綜合判斷有顯失公
    平之情形而言，最高法院92年度台上字第1395號裁判可資參
    照。系爭工程係依政府採購法規定公開招標，有意投標之廠
    商於投標前，即可取得被告提供之投標須知、工程採購承攬
    契約及施工說明書等文件，有充分機會及時間詳閱相關資料
    ，知悉契約雙方之權利義務內容，對於招標文件如有疑義亦
    得於投標前以書面向被告請求釋疑，即原告並非無磋商變更
    契約內容之餘地，且原告為知名營造公司，其與被告之關係
    ，尚非民法第247條之1所欲保護之經濟上之弱者，已難認有
    247條之1之適用。又工程竣工後，即應接續進行工程驗收、
    工程款結算等程序，而原告於其施工期間，是否具有依約得
    申請展延之事由發生，自應知悉，且原告就施工期間所發生
    之展延工期事由，是否向被告申請展延，悉由原告自主決定
    ，原告若於施工期間，均怠為申請展延工期，於竣工後，始
    提出申請，勢必將延宕工程驗收及工程款結算等後續程序之
    進行，故系爭契約第6條第3款「竣工後之申請被告不予受理
    」之約定，其目的應在於使兩造有關工期認定之事項得以及
    早確定，故約原告申請展期之時限，此項約定之內容，既為
    原告締約前即已明瞭，而申請展期工期事由之存否，復為原
    告施工期間於各該事由發生之當時可即時知悉，自難認此項
    約定對原告而言，係加重其責任或有何重大不利益，而有顯
    失公平之情形，原告主張系爭契約第6條第3項之約定依民法
    第247條之1第2、4款規定為無效，尚屬無據，至民法第147
    條係有關時效利益不得拋棄之規定，與上述約定之內容無關
    ，原告據以主張系爭契約第6條第3項約定無效，亦屬無由。
  (二)兩造就有關工期展延之規定，分別為系爭契約第6條第3項：
    「延期：…如因變更設計，或不可抗力之天災人禍，或因甲
    方相關工程之延誤而影響本工程進度，或其他歸責於甲方之
    原因影響工期時，除甲方書面通知全面停工、復工或甲方已
    經核准追加工期之案件外，乙方得即時據實提出工程延期申
    請單（附展延工期明細表）申請延期，其天數須經甲方核定
    ，但竣工後所提出之申請，甲方不予受理。」；另施工說明
    書第1章，第23.4條：「…本條工期之計算，因不可抗力或
    不可歸責於乙方之事由者，得延長之，其事由未達半日者，
    以半日計，逾半日者以一日計」、第2章施工說明及細則，
    第5.0條展延工期：「本工程展延工期除工程採購承攬契約
    第六條第三項已有原則規定外，如遇有下列情況之一者，乙
    方得依契約規定申請展延工期。工期之核延概以被告留存之
    工程日報為依據，延期日數由甲方核延之。」、第5.1.1條
    ：「為配合本工程某期工程或甲方其他工程之進行或受甲方
    其他工程延誤而影響工期者。」、第5.1.3條：「施工期間
    如遇平均風速達六級或以上（分別以半天計算，每日上午8
    時～12時、下午1時～5時之逐時風速平均值為準），或日降
    雨量達20公厘或以上時，確實影響施工者。（若日降雨量及
    平均風速超過規定者，乙方仍出工亦准予展延工期，惟乙方
    應詳估危險因素並負其後果責任）。風速及雨量均以中央氣
    象局梧棲氣象測站記錄為準。」、第5.1.5條：「施工期間
    因大雨致施工場地大量積水積砂，在抽排水及清砂期間，無
    法進行下一步驟之工作，因而影響工期者。」。依上開規定
    ，有施工說明第二章第5.1.1條、第5.1.3條、第5.1.5條所
    列事由而影響工期或確實影響施工時，原告即應提出工程延
    期申請單向申請展延工期，其展延日數則由被告核定。被告
    核定展延工期時，如經認定有因天候因素或配合他項工程之
    情形，且影響工期或確實影響施工，而應展延工期時，依上
    述施工說明書第1章第23.4條之規定，即應按其事由影響之
    時間，未達半日者以半日計，逾半日者以一日計，另再參酌
    施工說明書第二章第5.1.3前段及一般勞工之正常工作時間
    ，所謂半日、一日，應以通常之工作時間即上午8:00~12:00
    、下午13:00~17:00為認定之依據。被告辯稱各分項工程發
    生展期事由時，應依該分項工程占進行中工程之權重比例計
    算，予以核定應展延工期之日數，及原告自始同意依此方式
    計算云云，不僅為原告所否認且顯與兩造契約及施工說明書
    之約定不符，自難採納。
  (三)原告主張系爭第2、4期工程應分別再展延140日及162.5日，
    是否有理由，分敘如下：
  1.第2期分項工程部分：
  (1)氣象因素：
    原告主張91年8月30日、91年9月13日應各展延1日，合計2日
    ，被告僅准延1日，再再展延1日。惟依兩造不爭執之系爭工
    程第二期工程核延工期明細表項目2(9)、(10)所示，91年8月30
    日降雨時間為10:00~12:00，91年9月13日降雨時間為14:00~
    19:00，被告依降雨之時段各准延0.5日，尚無不合。
  (2)他項工程影響：
    原告主張之展延工期期間及事由，均為被告所不爭執，被告
    以受影響權重比例核計展延日數，與兩造契約之約定不符，
    已如前述，被告復未能舉證證明上開日期受他項工程影響工
    期之時間皆未逾半日，則原告主張均應以全日計算，應堪採
    納。惟原告於計算第2期工程應再展延日數，固已扣除受他
    項工程影響之重疊日數（見原告96年8月20日民事準備書(四)
    狀所附附表4），但未扣除同一日曆天業經被告依氣象因素
    准延之日數，經與原告提出之第二期工程核延工期明細表比
    對結果，與氣象因素准延重疊之日數為15.5日，故系爭第2
    期工程受他項工程影響應再展延工期日數為123.5日。
  2.第4期分項工程部分：
  (1)氣象因素：
  原告主張91年5月22日、91年5月23日、91年5月31日、91年8
    月4日、91年8月6日、91年8月30日、91年9月13日、91年9月
    14日、91年9月25日應各展延1日，被告僅准延5.13日，應再
    展延9.87日。惟依兩造不爭執之系爭工程第四期工程展（核
    ）延工期明細表項目1(1)、(2)所示，91年5月22日降雨時間為
    04:00~11:00，91年5月23日降雨時間為06:00~ 12:00，91年
    9月13日降雨時間為14:00~19:00，91年9月14日降雨時間為1
    3:00~ 18:00，91年9月25日降雨時間為14:00~23:00，被告
    依降雨之時段各准延0.5日，尚無不合。另91年5月31日、91
    年8月4日、91年8月6日、91年8月30日與下述合併均各准
    延1日，自不應再重複計算展延日數。
  原告主張91年5月31日至91年6月2日、91年8月4日、91年8月
    6日、91年8月30日應展延4日，被告僅准延3.37日，應再展
    延0.63日。惟91年5月31日至91年6月2日、91年8月4日、91
    年8月6日、91年8月30日與前述合併已准延工期4日，不應
    再重複計算展延日數。
  原告主張91年2月2日、91年7月9日、91年7月11日、91年8月
    5日、91年8月7日、91年8月8日、91年12月19日至91年12月
    21日合計應再展延7日。按此部分於原系爭工程第四期工程
    展（核）延工期明細表中並未提出申請展延，原告於竣工後
    始提出申請，依系爭契約第6條第3項被告不予准延，亦無不
    合。
  (2)他項工程影響：
    原告主張之展延工期期間及事由，其中前述貳、一、(三)2.(2)
    ～部分為被告所不爭執，被告以受影響權重比例核計展
    延日數，與兩造契約之約定不符，已如前述，被告復未能舉
    證證明上開日期受他項工程影響工期之時間皆未逾半日，則
    原告主張均應以全日計算，應堪採納。前述貳、一、(三)2.(2)
    ～部分，原告於92年1月17日提出之第4期工程展（核）
    延工期明細表中並未申請展延，系爭第4期工程於92年1月24
    日竣工，原告於竣工後始於94年2月17日第一次申覆時提出
    申請，屬竣工後始提出之申請，依系爭契約第6條第3項被告
    不予准延，並無不合。原告於計算第4期工程應再展延日數
    ，固已扣除受他項工程影響之重疊日數（見原告97年6月11
    日民事辯論意旨續二狀所附附表6），但未扣除同一日曆天
    業經被告依氣象因素准延之日數，經與原告提出之第四期工
    程展（核）延工期明細表比對結果，與氣象因素准延重疊之
    日數為23日，故系爭第4期工程受他項工程影響應再展延工
    期日數為113日。
  (四)被告以系爭第2、4期工程，原告逾期各0.5日、73日，依系
    爭契約約定，自原告之工程款中扣除逾期違約金30,000元、
    4,380,000元，合計為4,410,000元，加計5%營業稅後為4,63
    0,500元，惟系爭第2、4期工程應再展延123.5日、113日，
    即原告並無逾期完成之情形，被告據以扣款，自有未洽。被
    告辯稱原告此部分承攬報酬請求權已罹於2年時效，惟按消
    滅時效，自請求權可行使時起算。民法第128條前段定有明
    文，經查：兩造因原告申請展延系爭第2、4期工程工期乙事
    ，原告於91年9月30日提出第2期工程延期申請書、94年2月
    17日提出第2期工程第一次申覆工程延期申請表；於92年1
    月17日提出第4期工程延期申請書、94年2月17日提出第2期
    工程第一次申覆工程延期申請表，原告於94年5月20日工程
    驗收紀錄內表示將再另提申覆，被告於94年6月28日核發結
    算驗收證明書，並於94年7月6日以D中施土字第9407-1321Y
    號函覆原告，第二次申覆歉難再准延工期，原告於94年7月7
    日收受，則原告於接獲上開被告結算驗收證明書及函文時，
    即知悉系爭第2、4期工程經被告核准展延之日數及扣款項目
    ，其請求權自94年7月8日起算，至原告提起本訴之96年2月
    12日，尚未逾2年之請求權時效期間，被告辯稱原告就系爭
    第2、4期工程之承攬報酬請求權已罹於消滅時效，尚屬無據
    。則原告依兩造所訂承攬契約及民法第490條之法律關係，
    請求被告返還逾期扣款4,630,500元，為有理由，應予准許
    。
  (五)原告主張依民法第227條之2情事變更原則，系爭第5期工程
    自原定工期翌日起至實際完工日止之展延工期期間，請求增
    加工程管理費用7,526,458元，是否有理由？
  1.按契約成立後，情事變更，非當時所得預料，而依其原有效
    果顯失公平者，當事人始得依民法第227條之2第1項之規定
    ，聲請法院增減其給付或變更其他原有之效果。而所謂情事
    變更，係指債之關係成立後，其成立當時之環境或基礎有所
    變動，非當時所得預料，依其原有效果顯失公平者，係指情
    事劇變，非契約成立當時所得預料，依一般觀念，認為如依
    其原有效果顯然有失公平者而言（最高法院93年度台上字第
    1277號、94年度台上字第898號判決意旨參照）。又所稱「
    非當時所得預料」，應指該情事變更情況，非契約當事人於
    締約時所能預見之風險，或締約時雖可預見，然其無法採取
    合理防止損失、損害發生之措施，致其損失、損害超越所預
    期之範圍者而言。故情事變更原則之適用上，應具備以下要
    件：1.須有情事變更。2.該情事變更須發生在契約或法律行
    為成立之後，其效果完成以前。3.該情事變更須為當事人締
    約時未能預見，或雖可預見但無法採取合理措施以防免其發
    生。4.該情事變更之發生，須因不可歸責於當事人之事由所
    致。5.該情事變更之發生，依一般觀念認為如仍依其原有之
    效果，有顯失公平之情形，如未能符合上述各項要件者，即
    難認為有民法第227條之2情事變更原則適用之餘地。次按「
    查系爭工程契約第十三條第(三)款付款辦法業已約定：『物價
    指數調整：工程進行期間，如遇物價波動時不予調整。』…
    上開物價指數調整條款之約定文字，似已明白表示兩造於締
    約時已預見締約後工程進行期間物價可能發生之變動，並同
    意於物價波動時不調整工程款。乃原審竟捨此契約已表示之
    當事人真意，而謂尚難認為系爭工程開標及兩造簽訂系爭契
    約時，被上訴人即得預料往後鋼鐵及營建物價將大幅上漲云
    云，據以認系爭工程之給付有民法第227條之2第1項『情事
    變更原則』規定之適用，因而為上訴人敗訴之判決，自有可
    議。」，最高法院96年度台上字第2237號判決意旨亦可供參
    照。
  2.系爭契約第4條約定：契約總價178,800,000元整。內容詳訂
    價單本工程契約總價依訂價單規定按實做工程數量計算，即
    本件系爭契約係以總價承攬，僅於有變更設計而增減工程數
    量時，始有依系爭工程契約第13條規定，就變更設計而增減
    工程數量後之總價與原約總價比例增減工程款。又依施工說
    明書第2章第1.3條：「本工地位處偏僻地區，每逢冬季，東
    北季風強勁，氣候惡劣，工人招募不易，又本工程為建廠主
    要關鍵工程之一，由於品質精密度要求甚高，工期又緊迫且
    結構物交錯密集，位置相互緊鄰，各項開挖、基樁、基礎等
    大量工作，須於短時間內全面鑽趕，並需動用為數眾多之施
    工機具及投入大量優秀技術員工才能完成，又各式大小基礎
    密集，必須有極為優秀之測量人員從事放樣等工作，且基礎
    混凝土必須等候本公司他項工程螺栓等埋設物安裝及檢測完
    成後，方得為之。另本工程部分先期基礎（如吸收塔）完成
    後，本公司他項工程之後續裝機作業隨即展開，各項鋼架、
    鋼樑或器材等需運入施工區域從事組裝，隨著基礎逐漸完成
    ，後續的器材等將越來越多，對於密集的基礎施工，將有重
    大之干擾，工作時又因機件或管件之阻礙而經常中斷，時做
    時停，費時、費工，工作效率偏低，乙方應深切了解工程特
    性，一本誠意，切取協調，聽從甲方指示做最佳之配合，如
    有糾紛，應以甲方之仲裁為準，不得作額外要求。」。針對
    展延工期部分，則分別於系爭契約第6條第3項及施工說明書
    第二章5.0為約定如前述。則有關系爭工程將因工地地理位
    置、氣候特性及須配合他項工程而有工期延長、中斷、時做
    時停、工作效率偏低等情形，為兩造締約前即為原告所知悉
    而有所預見，就不可歸責於原告所發生工期延緩之事由，本
    於締約時已有預見而約定其處理之程序，更明文約定就工期
    延緩之情形如生糾紛，以被告仲裁為準，原告不得提出額外
    要求。是依系爭契約之整體約定內容，兩造約定以總價承攬
    ，除有變更設計致增減工程數量之情形外，並不調整工程總
    價，即已約明工期延長不作為調整工程總價之事由，而此項
    締約後可能發生工期延長，並因而導致原告工程管理、施工
    作本增加之情形，為原告締約時即有所預見，並於締約之際
    納入考量，再經兩造明文約定為調整工程總價。則兩造締約
    時既已預見工期延長，仍就上開條款達成意思表示之合致，
    法院自應予以尊重，始符私法自治、契約自由之原則。且此
    將來可能發生之工期延長、原告施工成本增加之情形，既為
    原告締約時已有所預見，則原告主張第5期工程之延展非原
    告投標當時所能預見，即非可採。
  3.又原告為國內知名之專業營造廠商，承攬施作大型營建工程
    之經驗豐富，而原告於締約時，即已預見系爭工程恐有工期
    延長情形，且依締約前取得之投標須知、工程採購承攬契約
    及施工說明書等文件，已知悉系爭工程之工程數量，並有充
    分機會及時間，就施工現場之環境及氣候等因素，本其專業
    評估系爭工程所應合理配置之人力，則原告基此預見，並非
    不能事前即予適當之人力配置、支援、機動調派等規劃以因
    應系爭工程可能產生工期延長、時做時停之情形，俾能提昇
    實際施工期內之工程效率，並減少工程管理之支出。即原告
    就其工期可能延長之情勢，既能預見且並非無法採行合理之
    防免措施，自難認原告主張締約後工期延展致其管理成本提
    高即屬發生情事變更。
  4.末按本件係依政府採購法，以公開招標方式，由原告取得承
    攬系爭工程，原告於投標之初，本即應將系爭工程可能有延
    滯工期增加管理成本之風險，依原告之既有人力資源結構為
    正確之評估，既經原告考量後，認為猶有利潤而願以得標金
    額承攬系爭工程，則該契約所定之工程總價對原告而言，自
    屬其願承擔風險之金額。且系爭工程契約已明定不因工期展
    延而調整工程總價，亦在敦促投標廠商更應審慎評估其投標
    金額之一切可能風險，在獲有利潤及承擔虧損二者間，求其
    能力所能負擔之最低金額，否則，投標廠商不審慎為風險之
    評估，而以低價得標，締約後再請求提高工程總價，不僅不
    符系爭契約排除工期延展不調整工程總價之契約精神，且將
    承攬人應承擔風險之不利益，轉嫁予定作人，且對於其他確
    實審慎評估而參與投標之廠商而言，亦有不公平之情形，顯
    非民法第227條之2特設情事變更原則以平衡當事人間利益之
    本旨。是故，本件第5期工程展延之情事，為當事人已能預
    見，非無法採行合理之防免措施，即不能認為有情事變更之
    事實，且依一般觀念，亦難認為依其原定之效果，對原告有
    何顯失公平之處。本件並不符合民法第227條之2規定之要件
    ，原告據以請求被告補償第5期工程管理費用，為無理由，
    應予駁回。
五、綜上所述，原告依兩造所訂承攬契約及民法第490條之法律
    關係，請求被告返還第2、4期工程之逾期扣款4,630,500元
    及自起訴狀繕本送達翌日即96年3月21日起至清償日止按年
    息5%計算之利息，為有理由，應予准許。原告其餘請求，則
    屬無據，不應准許。
六、兩造均陳明願供擔保聲請宣告假執行及免為假執行，就原告
    勝訴部分，核無不合，爰分別酌定相當擔保金額宣告之。至
    原告敗訴部分，其假執行之聲請亦失其依據，應併予駁回。
七、本件判決之基礎已為明確，兩造其餘主張及舉證，核與判決
    結果無影響，爰不一一論駁。
八、訴訟費用負擔及假執行之依據：民事訴訟法第79條、第390
    條第2項、第392條第2項。
中    華    民    國    97    年    12    月    24    日
                  民事第一庭    法  官  陳文爵
正本係照原本作成。
如對本判決上訴，須於判決送達後20日內向本院提出上訴狀。
中    華    民    國    97    年    12    月    29    日
                                書記官  劉易柔


司法院資訊處製作；財團法人民間司法改革基金會備份。
